臺灣高等法院刑事判決
111年度上易字第198號
上  訴  人  
即  被  告  曾素容



上列上訴人因詐欺案件，不服臺灣新北地方法院109年度易字第9
21號，中華民國110年10月19日第一審判決（起訴案號：臺灣新
北地方檢察署108年度偵字第32083號），提起上訴，本院判決如
下：
    主  文
原判決撤銷。
曾素容共同犯詐欺取財罪，處有期徒刑壹年拾月。
未扣案之犯罪所得新臺幣壹佰捌拾萬元沒收，於全部或一部不能
沒收或不宜執行沒收時，追徵其價額。
    事  實
一、曾素容與于吉慶（原審通緝中）共同意圖為自己不法之所有
    ，基於詐欺取財之犯意聯絡，於民國104年11月間（起訴書
    誤載為104年1月間），在新北市○○區某處，向甲○○佯稱：曾
    素容係聯合國的愛心媽媽，受聯合國委託在桃園地區興建國
    際孤兒院，因孤兒的父母有一批黑美金、英鎊被扣押在馬來
    西亞海關，如果領回用特殊藥水洗一洗，就可以變成真美金
    ，惟因資金不足，需借款新臺幣（下同）300萬元，以向海
    關取回被扣押之黑美金、英鎊，可於2個月內還錢及給予高
    額利潤云云，並出示關於聯合國內容之不明內容英文資料及
    指稱為「黑美金」之不名黑色紙張予甲○○查看，致使甲○○陷
    於錯誤而同意借款，並於同年11月6日，在新北市○○區某處
    ，交付220萬元予于吉慶、曾素容，曾素容並簽立本票4紙（
    票號各為CH0000000號、CH0000000號、CH0000000號、CH000
    0000號，票面金額各為200萬元、200萬元、200萬元、300萬
    元，發票日均為104年11月6日，到期日均為105年1月6日）
    及由于吉慶擔任連帶保證人，借款人為曾素容之借據1紙（
    其上記載借款金額為600萬元）交予甲○○，于吉慶亦簽發本
    票3紙（票號各為CH0000000號、CH0000000號、CH0000000號
    ，票面金額均為200萬元，發票日均為104年11月6日，到期
    日均為105年1月6日）、書立借據（借款金額600萬元）及保
    證書各1紙予甲○○，以為擔保。惟上開本票到期，曾素容、
    于吉慶並未還款，經催討後，曾素容再簽立將於105年2月6
    日還款之還款切結書1紙（其上記載還款金額650萬元）予甲
    ○○，然屆期亦未還款，曾素容又於105年4月6日簽立面額均
    為300萬元之本票2張（票號各為CH0000000號、CH0000000號
    ，發票日均為104年11月6日，到期日則空白）予甲○○。嗣因
    曾素容、于吉慶遲未還款，于吉慶亦未依前揭保證書所載內
    容，將坐落於新北市○○區○○路○段00巷00號3樓房屋設定抵押
    予甲○○，甲○○始發覺被騙，乃於107年6月6日，至臺灣臺北
    地方檢察署按鈴申告。
二、案經甲○○訴由臺灣臺北地方檢察署檢察官呈請臺灣高等檢察
    署檢察長令轉臺灣新北地方檢察署檢察官偵查起訴。
    理  由
壹、證據能力方面：
一、按被告以外之人於審判外之言詞或書面陳述，除法律有規定
    者外，不得作為證據，刑事訴訟法第159條第1項定有明文。
    又被告以外之人於審判外之陳述，雖不符同法第159條之1至
    第159條之4之規定，而經當事人於審判程序同意作為證據，
    法院審酌該言詞陳述或書面陳述作成時之情況，認為適當者
    ，亦得為證據；當事人、代理人或辯護人於法院調查證據時
    ，知有同法第1項不得為證據之情形，而未於言詞辯論終結
    前聲明異議者，視為有前項之同意，為同法第159條之5所明
    定。對於本件判決所引之被告以外之人於審判外陳述之證據
    能力，當事人均未爭執證據能力（見本院卷第94至95頁），
    迄於本院言詞辯論終結時，復未聲明異議，經本院審認結果
    ，上開證據均無違法取得或證明力明顯偏低之瑕疵，以之作
    為證據應屬適當，依刑事訴訟法第159條之5規定，認有證據
    能力。
二、本判決下列認定事實所引用之非供述證據，並無證據證明係
    公務員違背法定程序取得之證據，且與本件待證事實具有自
    然之關聯性，當事人對此部分之證據能力亦均不爭執（見本
    院卷第95頁），自得為證據使用。
貳、實體部分：
一、認定犯罪事實所憑之證據及理由
    訊據被告曾素容固坦承有與于吉慶於前揭時、地，分別以其
    在聯合國做孤兒救助，有錢卡在海關，及其為孤兒在法律上
    之合法媽媽，要辦理孤兒財產繼承為由，向告訴人甲○○借款
    ，並交付英文資料及黑美金給告訴人看，因而借得款項及開
    立本票、借據給告訴人等事實，然矢口否認涉有何詐欺犯行
    ，辯稱：伊沒有欺騙告訴人，伊確實有幫在聯合國難民營的
    孤兒處理家族遺產，並有黑美金、黑英鎊在馬來西亞，且告
    訴人當時係拿出200萬元，說伊沒有擔保品，就扣下20萬元
    ，伊只拿到180萬元，當時告訴人又說車沒油，于吉慶叫伊
    拿2千元加油，故伊實際上只拿到179萬8千元云云。經查：
  ㈠上開事實，業據證人即告訴人甲○○於偵查及原審證稱：被告
    、于吉慶給我看一些聯合國資料，還拿2張黑色紙張說是黑
    美金，被告自稱是聯合國代表，要在桃園龍潭蓋國際孤兒院
    ，孤兒的家長有留下一批黑美金、英鎊被扣在馬來西亞海關
    ，黑美金只要用特殊藥水洗一洗，就是美金，他們打算將該
    筆款項領回用來蓋國際孤兒院，需要資金去處理海關的費用
    ，故向我借款300萬元，我因而向姐姐楊林甘香借款，再扣
    掉一些利息、手續費等，將220萬元交予于吉慶、被告等語
    明確（見臺灣臺北地方檢察署107年度他字第7007號卷〈下稱
    他卷一〉第5、17至18頁，臺灣新北地方檢察署107年度他字
    第6626第卷〈下稱他卷二〉第24至25頁，108年度偵字第32083
    號卷〈下稱偵卷〉第21至23、59至60、101至102、125至126、
    143至145頁，原審卷第349至352頁）。而被告於偵查亦供稱
    ：伊是聯合國的愛心媽媽，幫忙處理聯合國國際孤兒的救助
    ，于吉慶幫伊處理國際孤兒，並介紹伊跟告訴人借錢，伊有
    給告訴人看一些英文文件，跟告訴人借錢目的是為了成立國
    際孤兒村，告訴人因此交付180萬元給伊（見偵卷第37至39
    頁）；於原審復自承：伊幫聯合國工作，做國際兒童的善事
    ，等小孩遺產進來，會在桃園附近蓋國際兒童村照顧小孩，
    于吉慶幫伊介紹告訴人，告訴人因借錢給伊，而要求伊與于
    吉慶簽發本票，之後告訴人拿180萬元現金給伊，路上因沒
    油，于吉慶要伊拿2千元出來加油等語。證人即同案被告于
    吉慶於偵查中亦稱：被告要向告訴人借錢，因為不認識告訴
    人，故其介紹告訴人給被告認識，被告有提供聯合國資料給
    告訴人，並跟告訴人說聯合國要在桃園蓋國際孤兒院，因告
    訴人不認識被告，故要求其作保證人及簽立本票、借據、保
    證書，告訴人交付300萬元，扣掉手續費，實際拿200多萬元
    給被告（見偵卷第19至23頁，108年度偵緝字3418號卷第39
    至41頁）。此外，復有被告所簽立之本票4紙（票號各為CH0
    000000號、CH0000000號、CH0000000號、CH0000000號，票
    面金額各為200萬元、200萬元、200萬元、300萬元，發票日
    均為104年11月6日，到期日均為105年1月6日）、由于吉慶
    擔任連帶保證人，借款人為曾素容之借據1紙（其上記載借
    款金額為600萬元），及于吉慶所簽立之本票3紙（票號各為
    CH0000000號、CH0000000號、CH0000000號，票面金額均為2
    00萬元，發票日均為104年11月6日，到期日均為105年1月6
    日）、借據（借款金額600萬元）及保證書各1紙在卷可稽（
    見偵卷第61至75頁）。經相互勾稽被告歷次供詞及告訴人、
    同案被告于吉慶前揭證詞，及參以上開本票、借據及保證書
    ，可知被告係透過于吉慶之介紹，以其為聯合國的愛心媽媽
    ，受聯合國委託在桃園地區興建國際孤兒院，及孤兒的父母
    有一批黑美金、英鎊被扣押在馬來西亞海關，領回後以特殊
    藥水清洗即可變成真美金為由，向告訴人借款，並因告訴人
    不認識被告，故由被告及于吉慶分別簽立上開本票、借據及
    保證書予告訴人，作為擔保，告訴人則交付最少180萬元予
    于吉慶、被告等事實，已堪認定。
　㈡被告雖以前詞置辯，惟其均未能提出足以證明其所述受聯合
    國委託、孤兒的父母親有一批黑美金、英鎊遭海關查扣，及
    其已將所收款項匯至馬來西亞海關以領回查扣物之相關事證
    供本院審酌，自難認其所述屬實。被告雖於原審及本院提出
    彩色影印資料及電子郵件（見原審卷第232頁，本院卷第31
    、33、37、43至63頁）為證，惟檢察官爭執此部分文件之真
    實性及證據能力（見本院卷第95頁），而被告雖於本院供稱
    可以提供我國駐外單位驗證此部分文件為真之驗證資料（見
    本院卷第96頁），然迄今始終未提出，故無從認為此部分文
    件資料為真正。復參以被告與于吉慶於104年11月6日所簽立
    之本票到期日均為105年1月6日（見偵卷第61至67頁），及
    借據上記載借款期間為2個月（見偵卷第73、75頁），倘若
    被告與于吉慶所述為真，其等應可於2個月處理完黑美金、
    英鎊遭查扣乙事並還款予告訴人，然其等卻屆期未還款，被
    告之後雖又簽立於105年2月6日還款之還款切結書1紙予告訴
    人，再於105年4月6日簽立面額均為300萬元之本票2張（票
    號各為CH0000000號、CH0000000號，發票日均為104年11月6
    日，到期日則空白）予告訴人，然迄今仍分文未還等情，此
    有還款切結書1紙及本票2張在卷可稽（見他卷一第10、23頁
    ）。由被告與于吉慶以2個月可還款為由，向告訴人借款，
    迄今已逾6年仍無法還款，在在證明被告與于吉慶向告訴人
    所述之借款理由，並非事實。至被告於本院辯稱：已有外交
    官為伊來臺，現在桃園中正機場云云，然其無法提供外交官
    之詳細年籍資料及護照資料以供本院調查，是其空言主張，
    要無足取。
　㈢又衡以被告前於103年間即因以類似手法詐騙他人，經臺灣桃
    園地方法院以104年度易字第62號判決判處有期徒刑1年6月
    、1年4月、1年2月，應執行有期徒刑2年6月，後經本院以10
    5年度上訴字第1081號撤銷改判處有期徒刑1年2月、1年4月
    、1年6月，應執行有期徒刑2年6月，嗣經最高法院以105 年
    度台上字第3177號駁回上訴確定等情，有本院被告前案紀錄
    表可佐。以被告前案歷經上開偵審程序，始終未能提出足以
    證明其所述為真之相關證據，而遭判刑確定，益徵被告所述
    毫無可取，其係以前揭詐術，向告訴人行騙無疑。
　㈣再者，同案被告于吉慶雖否認與被告共同為本案詐欺犯行，
    然被告於偵查中已供稱：伊因同一事情被調查、起訴，並因
    此被羈押7個月，于吉慶知道這些事，在伊跟告訴人借錢前
    ，他就知道伊因詐欺案件成為被告的事等語（見偵卷第39頁
    ）。既然于吉慶已知被告因與本案相同之事情，向他人借款
    ，經檢察官認為構成詐欺而聲請羈押獲准，仍與被告為本案
    犯行，是其與被告係共同為本案詐欺犯行已明。　
  ㈤至於本案告訴人交付予于吉慶及被告之金額為何？①被告於偵
    查中初稱：伊實際上拿到現金179萬8千元（見他卷二第25頁
    ）；又改稱：告訴人從包包拿出200萬元，說伊擔保品不足
    ，直接折20萬元，給伊180萬元（見偵卷第38頁）；於原審
    則稱：告訴人拿出180萬元現金給伊，路上沒油，于吉慶要
    伊拿出2千元加油等語（見原審卷第129頁）。②告訴人於偵
    查中一開始稱300萬元（見他卷一第5、18頁，他卷二第24、
    25頁）；後改稱：于吉慶與被告借300萬元，其去銀行領出
    後有扣掉一些利息（見偵卷第21頁）；又稱：其從銀行領出
    300萬元，借據也寫300萬元，扣掉服務費，實際上給于吉慶
    220萬元（見偵卷第60頁）；並於原審結證稱：當初在車上
    點錢時，現金約230萬元左右，其交給被告及于吉慶220萬元
    ，他們有在車上點錢，總共22疊，1疊10萬元等語（見原審
    卷第349、350頁）。是告訴人就交付之金額，前後所述確有
    出入，但於偵查及原審已明確證述係220萬元；至告訴人於1
    11年7月26日在本院稱當時係交付200萬元給被告與于吉慶（
    見本院卷第140頁），因係時間過久（距離案發時間已逾6年
    ），記憶錯誤所致。而告訴人所提出借款資金來源之存摺影
    本（見偵卷第67頁），104年11月6日係各提領12萬元及264
    萬1260元，共計276萬1260元，故尚無法由提領金額確定告
    訴人係交付220萬元或180萬元。惟酌以同案被告于吉慶於偵
    查中證稱：告訴人借款300萬元，扣掉手續費實際上拿200多
    萬元給被告（見偵緝卷第41頁），以于吉慶亦因本案借款而
    開立本票、借據予告訴人作為擔保，若告訴人交付金額未逾
    200萬元，于吉慶自無可能證述係200多萬元，是告訴人交付
    予于吉慶與被告之金額應可認定為220萬元。
　㈥綜上所述，被告所辯，顯係卸責之詞，不足採信。本案事證
    已臻明確，被告犯行洵堪認定，應依法論科。
二、論罪：
    核被告所為，係犯刑法第339條第1項之詐欺取財罪。被告與
    于吉慶間，有犯意聯絡與行為分擔，為共同正犯。
三、撤銷改判之理由：
  ㈠原審以被告犯行事證明確，予以論罪科刑，固非無見。惟被
    告與于吉慶為共同正犯，原審漏未諭知兩人為共同正犯，顯
    有違誤；另被告犯罪所得為180萬元（詳見後述四、沒收之
    說明），原審認定其犯罪所得為220萬元，亦有未當。被告
    執前詞，否認犯行而提起上訴，惟業據本院駁斥說明如前，
    是被告之上訴，並無理由，然原判決既有上開違誤之處，自
    應由本院予以撤銷改判。
　㈡爰審酌被告因另案詐欺案件，於103年12月16日遭羈押，於10
    4年7月23日甫經釋放，有本院被告前案紀錄表可佐，仍未從
    中記取教訓，相隔數月，又與于吉慶共同以上開方式向告訴
    人詐騙，告訴人受騙金額高達220萬元，其犯罪之動機、手
    段、所生之危害、事後犯後否認犯行，迄今均未賠償告訴人
    損失之犯後態度，及其素行、自述大學畢業之智識程度，之
    前曾做過英文老師、目前無業、租屋與家人同住之家庭經濟
    狀況等一切情狀，量處如主文第二項所示之刑。
四、沒收：
　㈠查被告行為後，刑法關於沒收之規定業於104年12月30日修正
    公布，並於105年7月1日施行，而依修正後刑法第2條第2項
    規定：「沒收、非拘束人身自由之保安處分適用裁判時之法
    律。」是本案關於沒收部分應適用修正後之規定，無新舊法
    比較問題。次按犯罪所得，屬於犯罪行為人者，沒收之；前
    二項之沒收，於全部或一部不能沒收或不宜執行沒收時，追
    徵其價額，刑法第38條之1第1項前段、第3項分別定有明文
    。
　㈡本案告訴人交付予被告與于吉慶之借款為220萬元，已如前述
    。被告就其實際取得之款項或稱180萬元，或稱拿到180萬元
    後，因車沒油，在路上有交2千元給于吉慶加油等語，亦說
    明如上，縱使被告稱有交2千元給于吉慶加油為真，然此僅
    為其取得詐騙款項後所為之處分行為，不影響其詐得金額之
    認定。被告既然自承其取得之金額為180萬元，則共犯于吉
    慶分得之金額應為40萬元（計算方式：220萬元-180萬元=40
    萬元），此180萬元即為被告為本案詐欺犯行之犯罪所得，
    雖未扣案，仍應依前揭規定宣告沒收之，於全部或一部不能
    沒收或不宜執行沒收時，追徵其價額。　　
據上論斷，應依刑事訴訟法第369條第1項前段、第364條、第299
條第1項前段，判決如主文。
本案經檢察鄭心慈提起公訴，檢察官卓俊吉到庭執行職務。
中　　華　　民　　國　　111 　年　　8 　　月　　9 　　日
                     刑事第二庭 審判長法　官 遲中慧
                                      法　官 邱筱涵
                                      法　官 李世華
以上正本證明與原本無異。
不得上訴。
                                      書記官 莊佳鈴
中　　華　　民　　國　　111 　年　　8 　　月　　9 　　日
附錄：本案論罪科刑法條全文　　　　　　　　　　　　　　　
中華民國刑法第339條
（普通詐欺罪）
意圖為自己或第三人不法之所有，以詐術使人將本人或第三人之
物交付者，處5年以下有期徒刑、拘役或科或併科50萬元以下罰
金。
以前項方法得財產上不法之利益或使第三人得之者，亦同。
前二項之未遂犯罰之。